臺北高等行政法院判決　　　　　　　　　　　　　　　九十年度訴字第四四五七號
　　　　　　　　　　　　　　　.
　　原　　　告　鏞吉實業股份有限公司
　　代　表　人　甲○○董事長.
　　訴訟代理人　丁○○
　　被　　　告　桃園縣政府
　　代　表　人　乙○○縣長）.
　　訴訟代理人　丙○○
右當事人間因水利法事件，原告不服經濟部中華民國九十年六月八日經（九○）訴字
第○九○○六三一二四八○號訴願決定，提起行政訴訟。本院判決如左：
　　主  文
訴願決定及原處分均撤銷。
訴訟費用由被告負擔。
　　事  實
緣被告前於民國（下同）八十九年九月十五日會同經濟部水資源局共同執行河川巡防
取締工作，查得原告於大溪鎮○○段下石屯小段（被告原誤載為上石屯小段，於九十
年三月二十一日以九十府工水字第四三○三七號函更正）二七、二八、二九、五九之
一、六○之三地號（下稱系爭土地）旁，擅自私塞排水路，影響排水功能，被告認原
告違反水利法第四十六條規定，依同法第九十二條規定，以八十九年十月十二日八九
府工水字第二○六六五五號處分書，裁處原告罰鍰一萬八千銀元（折合新台幣五萬四
千元），限期於八十九年十一月十五日前繳清罰鍰，並回復原狀。嗣被告於八十九年
十二月五日派員前往複勘，發現原告仍未回復原狀，乃以八十九年十二月二十二日八
九府工水字第二五九一八八號處分書，裁處原告罰鍰一萬八千銀元（折合新台幣五萬
四千元），限期於九十年一月十五日前繳清罰鍰，並回復原狀。原告對八十九年十二
月二十二日八九府工水字第二五九一八八號處分書不服，提起訴願，遭駁回後，遂向
本院提起行政訴訟。茲摘敘兩造訴辯意旨如次：
甲、原告方面：
一、聲明：求為判決訴願決定及原處分均撤銷。
二、陳述：
１、原處分未指明何條水路遭阻塞，且所指違反地點未見溝渠，訴願決定稱系爭土地
    旁之排水溝公用地遭原告擅自阻塞云云，惟原處分究係如何認定該處有排水溝，
    且排水溝係遭原告阻塞，而非他人所為，請鈞院親至現場勘驗，即可查明原告未
    為任何擅自私塞排水路，影響排水之行為。況系爭土地中除大溪鎮○○段下石屯
    小段第六○之三地號為原告租用外，其餘土地雖於原告公司附近，惟該土地旁之
    水溝早於八十一年間因當地建商興建大溪工業華城工程，將該水溝予以阻塞，非
    遭原告故意阻塞，且該水溝所在地應為私有土地，非公用地，原處分認定事實顯
    有違誤。
２、參照桃園縣大溪地政事務所九十一年四月二日溪地二字第○九一○○○三五四四
    號函及所附土地複丈成果圖、照片三張，可證被告稽查所認之水道係位於原告租
    用之私有土地，非原處分認定之公有土地。另參照原處分所附照片顯示之水道，
    現仍然存在，未遭阻塞，而該水道係隨地形落差自然形成之水道，非原告私設水
    道以供自身排水之用，原告亦無阻塞水道之行為，原處分據以科罰，即屬有違。
    又原告雖從事洗砂石之工作，惟原告洗砂石之廢水均自行回收，並無任意排放，
    系爭土地旁之水道內並無發現原告所有之砂石，水道亦非供原告洗砂石廢水之排
    放使用，原告並無原處分所認私塞水道之行為。
３、水利法第四十六條：「興辦水利事業，關於左列建造物之建造、改造或拆除，應
    經主管機關之核准：一、防水之建造物。二、引水之建造物。三、蓄水之建造物
    。四、洩水之建造物。五、抽汲地下水之建造物。六、與水運有關之建造物。七
    、利用水力之建造物。八、其他水利建造物。前項各款建造物之建造或改造，均
    應由興辦水利事業人備具詳細計畫圖樣及說明書，申請主管機關核准。如因特殊
    情形有變更核准計畫之必要時，應由興辦水利事業人聲敘理由，並備具變更之計
    畫圖樣及說明書，申請核准後為之。但為防止危險及臨時救濟起見，得先行處置
    ，報請主管機關備案。未經主管機關核准而擅行施工之水利建造物，主管機關得
    令其更改或拆除。」之規定，係指水利建造物之建與拆問題，原處分並未說明構
    成水利法第四十六條規定之水利建造物遭建造、改造或拆除之要件，訴願決定稱
    水溝公用地係洩水建造物，惟該等「洩水建造物」興建時是否經主管機關核准，
    使用情形如何，未見訴願決定調查，倘該水溝興建未經核准，得否即認係「水利
    建造物」，殊值商榷。
４、按「一事不兩罰」、「一事不再罰」原則，係現代民主法治國家之基本原則，參
    照司法院釋字第五○三號解釋意旨，揭櫫「一事不兩罰」之行政法原則，引伸至
    行政制裁方面，係指違法行為人之同一違法行為，基於單一決定，或自然意義下
    之單一行為，違反一個或數個法律，即不得以同一事實與同一依據，予以兩次以
    上行政處罰。姑不論原告未為任何擅自私塞排水路，影響排水之行為，退步言，
    被告就同一事實業以八十九年十月十二日八九府二字第二○六六五五號處分書裁
    處原告罰鍰在案，詎於原告訴願期間，被告竟對同一事實、同一行為人，處以同
    性質之行政罰，顯違「一事不二罰」之原則。訴願決定稱「本件係以八十九年十
    二月五日查獲之違規事實論處，非以八十九年九月十五日查獲之違規事實作為處
    分依據」云云，顯以行政機關查獲次數作為認定是否為同一事實之依據，未就實
    際違規事實之具體情形勾稽，亦未審視行為人究有幾次違規行為，遽認本件並無
    違反「一事不二罰」原則，殊屬率斷。
乙、被告方面：
一、聲明：求為判決駁回原告之訴，訴訟費用由原告負擔。
二、陳述：
１、按「未得主管機關許可，私開或私塞水道者，除通知限期回復或廢止外，處六千
    元以上三萬元以下罰鍰；因而損害他人權益者，處三年以下有期徒刑、拘役或科
    或併科四千元以上二萬元以下罰金；致生公共危險者，處五年以下有期徒刑，得
    併科六千元以上三萬元以下罰金。」水利法第九十二條定有明文。
２、按水利法第四十六條第一項第四款規定，興辦水利事業之建造、改造或拆除洩水
    之建造物，應經主管機關之核准，按水溝公有地係屬洩水建造物之一種，原告未
    經主管機關許可，擅塞系爭土地旁排水溝公有地，有現場違規相片及被告河川巡
    防取締工作日記可參，違規事實洵堪認定。原告稱未曾有任何興建或拆除水利法
    第四十六條規定之水利建造物，並無阻塞排水路，被告未具體指出原告所阻塞之
    水路係位於何地號之何處位置云云，惟原告擅塞系爭土地旁水溝公有地，造成既
    有排水路排水功能喪失，顯違水利法第九十二條規定。
３、原處分依地政事務所之地籍圖、現場照片及向同地段五九地號之土地所有權人查
    證結果，據以認定原告違規事實。另照片所示水溝所在地究係原告所主張之私有
    土地或公有地，應以地政機關鑑界之結果為準。參照原告所提複丈成果圖，被告
    稽查時認定之水道經鑑界後，確係位於原告租用私有地內，非原處分所認之公有
    土地，被告對此並不爭執。惟參照原處分所附照片，系爭土地上之水道經現場砂
    石比對後，與原告所有之砂石相符，且確有水流經過痕跡，應屬原告私設水道，
    依水利法第三條及第四十六條規定，原告確屬未經許可私自興辦水利事業，嗣該
    水道復遭原告私自加以阻塞，原告違規事證明確，原處分以原告私塞水道之行為
    據以論處，尚無違誤。
４、原告稱被告就同一事實曾以八十九年十月十二日八九府工水字第二○六六五五號
    處分書裁罰在案，竟再針對同一事實、同一行為人，處以同性質之行政罰，有違
    一事不二罰原則云云。惟被告係以原告於八十九年十二月五日查獲之違規事實論
    處，非以八十九年九月十五日遭查獲之違規事實作為處分依據，並無原告所稱違
    反一事不二罰原則之情事。
　　理  由
一、被告代表人原為許應深，九十年十二月二十日變更為乙○○，茲由其具狀聲明承
    受訴訟，核無不合，應予准許。
二、本件被告以原告未經依法提出申請，擅塞大溪鎮○○段下石屯小段二七、二八、
    二九、五九之一、六○之三地號土地旁排水溝，影響排水功能，並提出現場違規
    照片及被告所屬工務局水利課河川巡防取締工作日記附原處分卷為佐，而認原告
    違規事證明確，固非無見。然本件原處分（八十九年十二月二十二日八九府工水
    字第二五九一八八號處分書）係以原告違反水利法第四十六條規定，依同法第九
    十二條規定，裁處原告罰鍰一萬八千銀元（折合新台幣五萬四千元），限期於九
    十年一月十五日前繳清罰鍰，並回復原狀；第查水利法第四十六條：「興辦水利
    事業，關於左列建造物之建造、改造或拆除，應經主管機關之核准：一、防水之
    建造物。二、引水之建造物。三、蓄水之建造物。四、洩水之建造物。五、抽汲
    地下水之建造物。六、與水運有關之建造物。七、利用水力之建造物。八、其他
    水利建造物。．．」之規定，係有關水利建造物之建造、改造或拆除規定；而與
    水利法第四十六條有關之罰則規定，僅水利法第九十一條規定有：「毀損或竊盜
    第四十六條、第五十一條之建造物或器材或其他水利設備者，除限令修復或賠償
    外，處五年以下有期徒刑、拘役或科或併科三千元以下罰金。因前項毀損或竊盜
    、以致釀成災害者，處七年以上有期徒刑；其情節重大且危害多數人之生命財產
    者，處死刑、無期徒刑或十年以上有期徒刑。第一項之未遂犯罰之。」；至水利
    法第九十二條：「未得主管機關許可，私開或私塞水道者，除通知限期回復或廢
    止外，處六千元以上三萬元以下罰鍰；因而損害他人權益者，處三年以下有期徒
    刑、拘役或科或併科四千元以上二萬元以下罰金；致生公共危險者，處五年以下
    有期徒刑，得併科六千元以上三萬元以下罰金。」之處罰構成要件，乃「未得主
    管機關許可，私開或私塞『水道』者」，而此所謂「水道」，依水利法施行細則
    第十六條之一規定：「本法所稱水道，係指江、河、川、溪、運河、減河等水流
    經過之地域。」，核與原處分引據之水利法第四十六條乃關於水利建造物之規範
    有間。從而，原處分既認原告違反水利法第四十六條之有關水利建造物之建造、
    改造或拆除規定，卻依同法第九十二條「未得主管機關許可，私開或私塞『水道
    』者」之構成要件予以處罰，其適用法律顯有錯誤，訴願決定未察及此，遞予維
    持，亦有可議。原告起訴意旨指摘原處分違誤，難謂全無理由，應將訴願決定及
    原處分均予撤銷，以昭折服。
據上論結，本件原告之訴為有理由，爰依行政訴訟法第九十八條第三項前段，判決如
主文。
中　　華　　民　　國　　  九十一　　　年　　　六　　　月　　　二十　　　日
                               臺 北 高 等 行 政 法 院  第 六 庭
                                           審 判 長 法  官　林樹埔
           　　　　　　　　　　　　　　　　　　　　 法　官　闕銘富
           　　　　　　　　　　　　　　　　　　　　 法　官　曹瑞卿
右為正本係照原本作成。
如不服本判決，應於送達後二十日內，向本院提出上訴狀並表明上訴理由，如於本判
決宣示後送達前提起上訴者，應於判決送達後二十日內補提上訴理由書（須按他造人
數附繕本）。
中　　華　　民　　國　　  九十一　　　年　　　六　　　月　　　二十　　　日
            　　　　　　　　　　　　　　    　      書記官  方偉皓
